【裁判字號】    89,易,2798
【裁判日期】    891012
【裁判案由】    偽造文書
【裁判全文】
臺灣高雄地方法院刑事判決                        八十九年度易字第二七九八號
    公  訴  人  臺灣高雄地方法院檢察署檢察官
    被      告  乙○○
右列被告因偽造文書案件，經檢察官提起公訴（八十九年度偵字第五四四一號），本
院判決如左：
    主  文
乙○○無罪。
    理  由
一、公訴意旨略以：被告乙○○與綽號小吳之女子共同基於偽造身分之犯意，於民國
    八十八年間以需要大哥大業績為由，向不知情之甲○○借用國民身分證，再由綽
    號小吳之女子換貼其本人之照片於甲○○之身分證上，偽冒甲○○之身分證於八
    十八年十二月十五日委託不知情之大魯閣旅行社職員丙○○向內政部入出境管理
    局申辦護照，足生損害於甲○○，因認被告涉有刑法二百十二條之偽造特種文書
    罪嫌。
二、按犯罪事實應依證據認定之，無證據不得推定其犯罪事實；又不能證明被告犯罪
    者，應諭知無罪之判決，刑事訴訟法第一百五十四條、第三百零一條第一項分別
    定有明文。次按認定不利被告之事實，須依積極證據，苟積極證據不足為不於被
    告事實之認定時，即應為有利於被告之認定，不必有何有利之證據；事實之認定
    ，應憑證據，如未能發現相當證據，或證據不足以證明，自不能以推測或擬制之
    方法，為裁判基礎。又認定犯罪事實，所憑之證據，雖不以直接證據為限，間接
    證據亦包括在內，然無論直接或間接證據，其為訴訟上之證明，須於通常一般之
    人均不致於有所懷疑，而得確信其為真實之程度者，始得據之為有罪之認定，倘
    其證明尚未達到此一程度，而有合理性懷疑之存在時，即無從為有罪之認定（最
    高法院三十年上字第八一六號、四十年台上字第八六號、七十六年臺上字第四九
    八六號判例意旨參照）。
三、本件公訴人認被告乙○○涉有右揭罪嫌，無非係以被告替綽號小吳之女子蒐集甲○○之身分證，並陪同前往大魯閣旅行社委託該旅行社職員鍾良申辦護照及偽造
    之甲○○身分證扣案可佐，為其論罪依據。惟訊據被告乙○○堅決否認有何偽造
    文書之犯行，辯稱：與綽號小吳之女子認識三個多月，因綽號小吳之女子說要作
    大哥大業績，故有交付自己之身分證影本，甲○○亦有交付自己及其弟之身分證
    影本予該女子，不知綽號小吳之女子出示申辦護照之身分證係偽造等語。經查：
（一）綽號小吳之女子係直接自甲○○處取得其身分證影本乙情，業據被告及證人甲○○同陳在卷，而參酌證人甲○○於本院審理時證稱：「我與被告認識沒多久
      ，是被告介紹綽號小吳的女子與我認識，被告說小吳的女子在做大哥大業績，
      小吳的女子就開口說希望我拿我的身分證影本給她做台灣大哥大的業績，她會
      給我五百元的費用，因我看見被告交他的身分證影本給小吳，我也將我及我弟
      弟的身分證影本親手交給小吳的女子，當時被告也在場。被告沒有如此向我表
      示（指被告稱該女子係其女友一節），我不知道被告與小吳的女子何關係，只
      是是被告帶小吳來找我，被告站在一旁，我也有拿到一千元的費用」等語以觀
      ，顯見被告是時僅係基於與綽號小吳之女子有所交情，聽信該女子所言，除交
      付自己之身分證影本外，並介紹甲○○與該女子認識，而由甲○○交付自己及
      其弟之身分證影本予該女子等事實甚明，果若被告有偽造甲○○身分證之犯意
      ，其既與甲○○熟識，衡情又何需多此一舉，透過與甲○○不認識之女子取得
      身分證影本而增加甲○○之懷疑及有被拒絕可能之理。
（二）被告固與綽號小吳之女子同往大魯閣旅行社申辦護照等情，惟參以證人即承辦
      本件護照之大魯閣旅行社職員丙○○於本院調查時證稱：「被告一直是我公司
      的客戶，我在公司有見過被告，被告的工作是專門介紹兩岸人士證件來我公司
      辦理，我公司是專辦兩岸人民往來之證件。被告之前與我公司配合約一年多了
      。在八十八年十二月十五日當日是被告有帶一位女子來我公司辦理護照，身分
      證是該女子拿在她手上，她直接將身分證交給我，被告當時告訴我證件辦完趕
      快回給她，該女子也說證件她還要用，要我趕快還給她，我說只要我將證件送
      到外交部下來後，就會還給她，之後證件下來後，我是撥被告0000000
      電話通知被告來領回證件。在他們拿證件給我時我並未詢問該女子之姓名，我
      也沒有聽見被告如何稱呼該女子，我只是受理被告交證件給我，我就交給公司
      另一位小姐辦理，因平時被告拿來的證件都是由我受理。我收下該女子證件後
      ，被告與該女子就離開了。之前大部分都是被告自己一人將要辦理的證件拿來
      我公司給我，但這一次是被告與要辦護照的女子一同過來。通常在護照辦好後
      ，我會通知被告來領取。手機0000000000號及0000000電話
      （指本件護照申書上）都是被告的留給我公司的連絡電話，我之前均是以被告
      手機與被告連絡，申請書上的電話只是我公司因作業上的方便我公司文書小姐
      依我給她們的證件填寫在申請書上的，當時我在受理時我可能一時疏忽，我沒
      有問該女子申請書上緊急連絡人要填何人及該名女子的連絡電話，故我就主動
      在緊急連絡人欄上填上被告之前留在我公司的電話，我向被告收一千元的工本
      費，有時會另加五十元手續費，我都是直接向被告收，被告再向客戶收費，我
      不知道被告向客戶收多少費用」等語觀之，應認被告確有以仲介及代辦護照等
      手續以賺取服務費之事實無訛；苟若被告明知並欲以偽造之身分證申辦護照，
      其自身即可單獨申請，何需與綽號小吳之女子同往，且係向平日熟悉之旅行社
      申辦，而致事發後有被查獲之危險之理，顯見本件僅係被告基於為賺取仲介費
      而應綽號小吳女子之要求，帶同其前往申辦護照甚明，況偽造之甲○○身分證
      係直接由綽號小吳之女子之人自其皮包內直接取出，再交由丙○○辦理，被告
      當時並未經手，益徵被告辯稱不知該身分證係偽造等語，尚非子虛。
    綜上所述，被告所辯，堪可採信，揆諸前揭說明及本諸「罪證有疑、利於被告」
    之證據法則，尚難僅以甲○○身分證影本係透過被告之介紹而取得，及被告陪同
    綽號小吳之女子同往申辦護照之行為，即遽以推認被告亦有共同偽造身分證之犯
    行。此外，復查無其他積極證據足資審認被告有何公訴人所指之犯行，犯罪既不
    能證明，依法自為被告無罪之諭知。至檢察官移送併案部分（八十八年度偵字第
    二七八四三號），因本件既為無罪之認定，自無裁判上一罪之關係，是併案部分
    應退由檢察官另行偵辦，併此敘明。
據上論斷，應依刑事訴訟法第三百零一條第一項，判決如主文。
中      華      民      國    八十九    年      十      月    十二      日
                                  臺灣高雄地方法院刑事第  庭
                                      法  官    柯彩燕
右正本證明與原本無異。
如不服本判決，應於判決送達後十日內，向本院提出上訴狀。
                                      書記官    楊真芬
中      華      民      國    八十九    年      十      月    十三      日


司法院資訊處製作；財團法人民間司法改革基金會備份。
